【裁判字號】    98,簡上,258
【裁判日期】    990519
【裁判案由】    侵權行為損害賠償
【裁判全文】
臺灣板橋地方法院民事判決             98年度簡上字第258號
上  訴  人  丁○○
訴訟代理人  丙○○
被上訴人    甲○○
訴訟代理人  乙○○
上列當事人間請求損害賠償事件，上訴人對於中華民國98年10
月27日臺灣板橋地方法院板橋簡易庭98年板簡字第1851號第一審
判決提起上訴，經本院於99年4月28日言詞辯論終結，判決如下
：
    主  文
原判決關於駁回上訴人下列第二項之訴部分，及該部分假執行之
聲請，並訴訟費用之裁判均廢棄。
被上訴人應給付上訴人新台幣伍萬貳仟捌佰肆拾貳元，及自民國
九十八年七月二十二日起，至清償日止按年息百分之五計算之利
息。
其餘上訴駁回。
廢棄改判部分第一審及第二審訴訟費用，由被上訴人負擔。駁回
上訴部分之第二審訴訟費用，由上訴人負擔。
    事實及理由
壹、上訴人主張：
一、上訴人所有車號5375-UY號福特六和汽車，於民國98年4月4
    日由其子張士辰駕駛，行經台北縣中和市○○○○○路口停
    車等待紅綠燈時，遭被上訴人酒後駕駛CF-5365號自小貨車
    從後方追撞，致上開汽車右後車尾受損，被上訴人刑責部分
    經台灣板橋地方法院以98年交簡字第2087號刑事判決確定在
    案。上訴人汽車經修理後應支付修理費用共計新台幣（下同
    ）140,000元（53,136元+86,864元=140,000元），爰依侵權
    行為之法律關係訴請被上訴人給付該修理費及其法定遲延利
    息。
二、原審僅依據上訴人86,864元結帳工單扣除零件折舊後判命被
    上訴人賠償81,518元，卻排除另一張53,136元結帳工單修理
    費，認定該結帳工單記載車輛進場日為98年5月1日上午10時
    17分，距本件事故發生日即98年4月4日已近一個月，且該車
    係於98年4月30下午2時2分交車，何以隔日又需進場？故不
    採信上訴人有上開修理費之損失。惟查：
  (一)自本件事故發生後，上訴人為免爭議將汽車送至福特汽車原
    廠即中太汽車股份有限公司（下稱中太汽車公司），該車廠
    即就上訴人所受損害進行估價。上訴人並在車廠作業要求下
    ，就一次維修總額分作二筆費用作帳，故有分別二張維修車
    歷，即是如此而來。此觀單號Ｚ000000000之里程為12809 公
    里、單號Ｚ000000000之里程為12810公里自明。而自上訴人
    車輛入廠維修後，因無力清償維修費用，故車輛持續遭車廠
    抵扣，尚未領回，此觀單號Ｚ000000000之文字記載（上證一
    ），即可得知。
  (二)且觀單號Ｚ000000000維修歷程之記載，並無「玻璃拆裝」、
    「定位」、「鈑金」、「烤漆」等維修項目。上開項目均集
    中記載於單號Ｚ000000000上。按一般常情，車禍車損維修，
    「玻璃拆裝」、「定位」、「鈑金」、「烤漆」等維修項目
    乃為必要，上訴人就此部分請求，亦屬合理。此益證本件維
    修過程非所謂二次進場維修，而係車廠為便宜作業，分二次
    記載之故。
三、為此提起上訴並聲明：原判決不利於上訴人之部份廢棄。上
    開廢棄部分，被上訴人應再給付上訴人53,136元，及自98年
    7 月22日起至清償日止，按年息百分之5計算之利息。
貳、被上訴人之抗辯：
    被上訴人之抗辯，除援引原判決之記載外，另補稱略以：
一、上訴人於第二審法院提出新的攻擊防禦方法，於法不合；對
    被上訴人權益顯有不公：
    被上訴人已於原審就上訴人所提編號Ｚ000000000結帳工單與
    事故之因果關係提出異議質疑，上訴人於原審並未就此爭點
    提出本次上訴所述之理由及何以須分二次結帳之事證，卻於
    本件上訴時始對同一爭點提出新的攻擊防禦方法，上訴人於
    原審明知可提出抗辯或要求法院傳喚證人，卻故意不提出及
    爭辯，顯有延滯訴訟，明顯違反民事訴訟法第447條就第二
    審不得提出新攻擊防禦方法之規定。
二、上訴人所提編號Ｚ000000000工單與本件車禍事故之發生，無
    因果關係：
  (一)上訴人就結帳工單所示汽車里程數之變動，不能作為判斷因
    果關係之依據，蓋「里程數」乃汽車本身行駛路程成之累加
    ，不能作為判斷「因果關係」的依據，里程數變動幅度至多
    只能表示汽車出廠後又進廠之間行駛路程之長短而已，皆與
    因果關係之認定無涉。若「里程數的變動」得做為判斷因果
    關係之依據，豈不認定「只要車子呈靜止狀況，皆必然可據
    信與該事故有因果關係」？此推論顯不合常理，且無法據此
    明確排除「原告主觀上認定自行再維修之可能性」，更遑論
    得出「必然與該事故有因果關係」之結論。
  (二)上訴人所稱「車廠之便宜作業」亦無理由，顯不合交易常態
    ：
  1.一般買賣、維修物品並無「分二次購買、入帳」之習慣。何
    以僅稱「因車廠之便宜作業」為由，即可認定「『第一次維
    修後之單據』必然與該事故有關」？若「分二次購買、入帳
    」為常理，那「將項目都打在同一張單據，又有何作業上『
    無法完成之處』？」在作業上並無窒礙之處，卻僅稱一句「
    便宜作業」即認二者間有因果關係，客觀上難以想像。
  2.上訴人於原審起訴之前即已知悉汽車維修狀況，卻於起訴時
    先以1張由中太公司98年4月6日出具162,942元不實估價單請
    求被上訴人賠償，訴訟中又以2張結帳工單減縮被上訴人賠
    償140,000元，顯屬不當。且上訴人於修車過程中，拒不讓
    被上訴人了解汽車實際維修狀況，卻稱被上訴人拒不聯絡，
    此顯與事實大所出入，並以此為由主張該車於98年4月8日進
    廠後因此拖延過久以致跨越5月份，從而發票分2次開立乃業
    績要求云云，顯與事實不合。從而，上訴人所稱汽車修理費
    用會分2次開立結帳工單，係「車廠便宜作業」之業績要求
    ，顯然不合交易常態，並不可採。按本件車禍事故發生於98
    年4月4日，而編號Ｚ000000000結帳工單所示進廠日期為98年
    5月1日上午10時17分，距事故發生已近1個月，上訴人既稱
    「入場維修後無力清償維修費」，又為何在第1次出廠後又
    進廠維修？為何不1次扣車而是分2次扣車？又車輛是否遭車
    廠扣抵，亦與因果關係之判斷無涉。
  (三)上訴人主張「無力清償維修費用，故車輛持續遭車廠扣抵」
    並無理由：
    蓋上訴人於原審既已提出實際銷核之發票與結帳工單（參見
    Ｚ000000000、Ｚ000000000之結帳工單之「結帳日期」），自
    足證明上訴人於原審起訴之前即已經結帳，故甚難想像可以
    先結帳索取發票卻得出「尚未付款」之事實？顯不合常理，
    亦非一般交易習慣。客觀上客觀上甚難想像「可以先結帳且
    索取發票、細目，卻不需付款」的行為於一般的交易活動中
    發生（參見原審所附車號5375-UY小客車「實際核銷發票及
    結帳工單細目」）。
  (四)上訴人上訴程序所提出之Ｚ000000000結帳工單與在原審所提
    出者不符：
    上訴人於第二審提出之上證1號Ｚ000000000結帳工單影本，
    其中所載由手寫文字「車款尚未繳清........ 」，並未見
    於上訴人於第一審提出之Ｚ000000000結帳工單上，故上開文
    字顯為後來人為加工所致，縱有蓋章亦難認真實。又上訴人
    之子張士辰為中太汽車公司之業務員，其本身即得使用公司
    印章，能否以該結帳工單有蓋公司章而認定為真實，自不無
    疑問，且上訴人於原審所提之Ｚ000000000結帳工單亦有公司
    章，卻未有「車款尚未繳清等字句……」之文字記載，客觀
    上難辨其真實性，何以能做為認定證據之用？
  (五)上訴人僅稱系爭Ｚ000000000結帳工單上之項目為維修所必要
    ，但並未提出所提維修項目與本件車禍事故有因果關係之事
    證：
    上訴人僅強調「玻璃拆裝」、「定位」、「鈑金」、「烤漆
    」等項目為維修之必要，然依舊未提出「所提項目與事故有
    因果關係之明確事證」，卻得據此認定「非二次進場維修」
    ，僅稱乃「車廠為便宜作業，分二次入帳」之故，顯不合理
    。
  (六)上訴人提出之Ｚ000000000號及Ｚ000000000號2張結帳工單之
    維修項目，其中所列之「鈑金」、「烤漆」有所重複，此與
    常理不合，殊難想像汽車一經擦撞即必須兩次「鈑金」與兩
    次「烤漆」，故客觀上更難認與本件車禍事故有關，此顯為
    上訴人所自行維修，而與本件車禍無因果關係。
  (七)上訴人聲請傳喚之證人為中太公司員工，與上訴人之子為同
    事關係，非僅委任關係，自有相當程度之利害關係，且證人
    亦非實際承辦本案，難謂有何了解汽車修理之狀況，亦難認
    上訴人所提出之發票即為其所開立；其證詞是否可採，尚有
    疑問，懇請慎酌。
  (八)若鈞院認上訴人所提出之2張結帳工單與本件車禍事故有因
    果關係，則因一般人於客觀上難以辨視單據之真實性。為何
    提出之結帳工單、發票上「一部分的記載(維修項目)可以做
    為請求依據，另一部分的記載(送修日期、結帳日期)卻得主
    張與事實不符而由證人證詞變更之」？若得主張之，則結帳
    工單、發票的真實性為何？不無疑問。客觀上要如何讓一般
    人信任其為真實？若「結帳」並不代表「繳款」，一般人如
    何區分發票之真假，又豈為一般交易常態？
三、對於證人呂金寶證詞之陳述：
  (一)上訴人聲請傳喚之證人呂金寶為中太公司員工，與上訴人之
    子張士辰為中太公司同事，自有相當程度之利害關係，其證
    詞是否可採，尚有疑問，懇請慎酌。
  (二)證人呂金寶並非實際承辦本案，難謂有何了解汽車修理之狀
    況，亦難認上訴人所提出之發票即為其所開立。
  (三)有關汽車修理單據之電子檔紀錄可以隨意更改，不能作為證
    據之用。
  (四)證人所述開立2張結帳工單係基於「業績要求」並無相關公
    告可資查證，無法判斷是否為真實。
  (五)證人稱：「上訴人在4月時就已經知道維修金額、狀況」，
    此與上訴人於原審稱「手上沒有維修單據，要向車廠拿」明
    顯不符。
參、原審裁判與兩造聲明：
    原審就上訴人起訴請求之金額，僅就Ｚ000000000結帳工單所
    示86,864元扣除零件折舊後判命被上訴人賠償81,518元及其
    法定遲延利息，另就Ｚ000000000結帳工單所示53,136元之請
    求則不予准許而判決駁回。上訴人就Ｚ000000000結帳工單敗
    訴部分聲明不服提起上訴，並聲明：原判決不利於上訴人之
    部分廢棄；被上訴人應給付上訴人53,136元及其法定遲延利
    息。被上訴人則聲明駁回上訴人之上訴。
肆、兩造不爭執之事項：
一、上訴人所有車號5375-UY號福特六和汽車，於98年4月4日由
    其子張士辰駕駛，行經台北縣中和市○○○○○路口停車等
    待紅綠燈時，遭被上訴人酒後駕駛CF-5365號自小貨車從後
    方追撞，致上開汽車右後車尾受損，被上訴人刑責部分經台
    灣板橋地方法院以98年交簡字第2087號刑事判決確定在案。
二、被上訴人於前開車禍事故發生後，簽立和解書表示願負責將
    上開受損汽車修理復原（見原審調解卷第9頁）。
三、系爭汽車經上訴人之子張士辰於98年4月6日送請福特汽車原
    廠即中太汽車公司松山廠開立估價單記載之預估修理費為16
    2,942元，嗣經修理後開具2張結帳工單分別記載之修理費為
    86,864元（Ｚ000000000結帳工單）及53,136元（Ｚ000000000
    結帳工單），合計金額為140,000元。
伍、兩造爭執之要旨：
    Ｚ000000000結帳工單所載之53,136元修理費，是否係本件車
    禍事故所生之修理費？被上訴人有無賠償之責任？
陸、本院之判斷：
一、按當事人於第二審訴訟程序中不得提出新攻擊或防禦方法，
    民事訴訟法第447條第1項本文固定有明文，惟依同條項但書
    第3款規定，對於在第一審已提出之攻擊或防禦方法為補充
    者，則不在此限。蓋以民事訴訟程序採行修正之續審制後，
    仍無法避免及改正當事人輕忽第一審程序，遲至第二審程序
    始提出新攻擊防禦方法之情形，不但耗費司法資源，且造成
    對造當事人時間、勞力及費用之浪費，亦無法建構完善之金
    字塔型訴訟制度，故為合理分配司法資源，乃於原則上禁止
    當事人於第二審提出新攻擊防禦方法。惟若一律不准當事人
    提出新攻擊或防禦方法，對於當事人權益之保護欠週，因此
    於但書規定例外得提出新攻擊防禦方法之情形，例如：當事
    人以在第一審已經主張之爭點，即其攻擊或防禦方法（包含
    事實、法律及證據上之爭點），因第一審法院就該事實、法
    律及證據上評價錯誤為理由，提起上訴，其上訴理由，仍在
    第一審審理之範圍內，應允許當事人就該上訴理由，再行提
    出補強之攻擊或防禦方法，或就之提出其他抗辯事由，以推
    翻第一審法院就該事實上、法律上及證據上之評價。本件上
    訴人係以原審法院就其提出之第Ｚ000000000結帳工單，誤認
    為第二次進場維修之證據，以此不服提出上訴，並聲明本院
    傳訊證人即維修廠呂金寶廠長為證，此屬就原審攻擊、防禦
    方法之補強，依前開法律規定自屬適法，合先敘明。
二、關於上訴人於原審提出之Ｚ000000000結帳工單所載之53,136
    元修理費，是否係本件車禍事故所生之修理費？經本院訊問
    證人即中太汽車公司松山廠廠長呂金寶，於提示原審卷53頁
    至56頁所示系爭Ｚ000000000所示86,864元及Ｚ000000000所示
    53,136元結帳工單2張與收銀機統一發票影本2張，並告以要
    旨後證稱：「這個部分因為我們去年4、5月份有跨月的問題
    ，該車是在九十八年四月八日進廠維修的，是我們公司接待
    人員承辦的，但是我是廠長，所以我都瞭解，該車是在九十
    八年五月二十六號結算交車的。開兩張發票的原因的因為一
    開始我們估了16萬多元的修理費，因為我們公司的業務透過
    關係說要算便宜一點，估價單只是一個預估，實際的費用要
    以結帳單為主，兩張結帳工單是因為車子進廠之後一直聯絡
    不到肇事者，因為我們估了拾陸萬多元，透過我們公司姓蕭
    的業務，因為他與肇事者有認識，所以才有來說要算便宜一
    點。後來因為找不到肇事者來付預估的錢，所以修護同意書
    就由車主的兒子來簽名（庭呈九十八年四月三十日的維修同
    意書，附卷）當時預估為十四萬元」；（問：「為何後來修
    的金額與預估不同」？）答：「因為肇事者有找我們公司壹
    個蕭姓的業務來說要算便宜一點。肇事者有無同意我不知道
    。（庭呈電腦資料一份、維修同意書，交被上訴人閱覽後附
    卷」；（問：「為何開兩張發票？」）答：「是因為公司績
    效的問題，所以分兩個月來開。我們兩個月預訂的績效不相
    同，因為我們公司的修車師傅有修車績效與零件的問題，這
    台車子是四月中旬就開始修了，然後四月三十日簽同意書，
    後來最後修完是五月，因為有些缺零件所以才修到五月，又
    卡到找不到肇事者，所以又有停頓一下。所以整個修車過程
    是四月到五月。發票都是我們中太的發票，車子目前還在公
    司，因為修車費還沒有付」（問：兩張發票的修車內容是否
    均為汽車進廠時的損害回復的支出？）答：「估價單都是沒
    有錯。結帳工單是最後有修理的部分。裡面有區分工資的錢
    與零件的錢。如果板金工資是五萬元的話，我們跨月就會分
    開開發票（壹張25000元、另壹張25000 ），零件的部分並
    沒有重複」；（問：「張士辰亦即上訴人的兒子是否為修車
    公司的員工？）答：「因為我們公司有分保養廠與業務部，
    業務部是賣車的，張士辰是業務部的人，並不是我們保養廠
    的人。是同一公司沒有錯」；（問：「證人所謂的業績要求
    ，公司以外的人要如何得知？」答：「這個部分，上訴人開
    車進來時要找人估價，公司本來估價16萬元後來以14萬元來
    簽同意書。發票雖然開成兩張，但總金額沒有錯，這是公司
    內部作帳的績效問題，不需要讓公司以外的人知道」......
    ；（問：所有零件的更換，證人是否都確信與車禍有關？）
    答：「以我們保養廠的師傅的專業標準來判斷，我們都是依
    據當時車子進來的狀況來修理」（見本院卷第35頁至第37頁
    本院99年3月17日準備程序筆錄）。
三、綜上證人呂金寶所述，本件車禍事故發生後第一時間經中太
    公司估價預計修理費用為16萬元，此所述與上訴人於原審提
    出該公司98年4月6日出具之估價單相符（見原審調解卷第13
    頁至第15頁），嗣因肇事者即被上訴人遲不出面簽認修護同
    意書，故迄至98年4月30日始由上訴人之子張士辰簽具（見
    本院卷第43頁），該車修理過程因有缺零件之故且又找不到
    肇事者出面簽認，故修理過程橫跨當年4中旬月至5月始完成
    修復，才基於公司績效之故將維修工單及發票分兩個月來開
    立，上開修理費用均由保養廠師傅據當時車子進廠時的狀況
    修理，亦有各該維修工單與發票影本可稽，自堪信屬實。參
    以被上訴人於車禍發生時亦簽具有和解書表示願負責將上開
    受損汽車修理復原（見原審調解卷第9頁），卻於保養廠開
    立估價單後遲不出面履行其修繕責任，以致修理過程延宕橫
    跨98年4月至5月始完成修復，故自足徵上訴人主張Ｚ0000000
    00結帳工單所載之53,136元為本件車禍之損失，應屬可採。
    被上訴人空言否認證人所言，並不足取。至於，本件車禍發
    生原因為上訴人之子張士辰駕車於台北縣中和市○○○○○
    路口停車靜止狀態等待紅綠燈時，遭被上訴人酒後駕車自後
    方追撞，此為兩造所不爭，並有警訊筆錄及道路交通事故調
    查表、酒精濃度測試確認單等在卷為憑（見原審卷第6頁至
    第43頁），故被上訴人於原審抗辯因上訴人之子無駕照上訴
    人要負與有過失責任云云，亦不足採，並予敘明。
四、按物被毀損時，被害人除得依民法第196條請求賠償外，並
    不排除民法第213條至215條之適用，又依民法第196條請求
    賠償物被毀損所減少之價額，得以修復費用為估定之標準，
    但以必要者為限（例如：修理材料以新品換舊品，應予折舊
    ），被害人如能證明其物因毀損所減少之價額，超過必要之
    修復費用時，就其差額仍得請求賠償（最高法院77年第9次
    民事庭會議決議參照）。查系爭上訴人所有之汽車係97年12
    月23日發照，系爭Ｚ000000000結帳工單所載之53,136元修理
    費用中零件費用為2,391元（見原審卷第55頁所示），而本
    件汽車之修理，既以新零件更換被損害之舊零件，則上訴人
    以修理費作為損害賠償之依據時，自應將零件折舊部分予以
    扣除。依行政院頒布「固定資產耐用年數表」及「固定資產
    折舊率表」規定，汽車之耐用年數為5年，依定率遞減法每
    年折舊千分之369，但其最後一年之折舊額，加歷年折舊累
    計額，其總和不得超過該資產成本額10分之9。又依「營利
    事業所得稅結算申報查核準則」第95條第8項規定：「固定
    資產提列折舊採用定率遞減法者，以一年為計算單位，其使
    用期間未滿一年者，按實際使用月數相當於全年之比例計算
    之，不滿一月者，以月計」。本件汽車於97年12月23日領照
    迄本件事故發生日即98年4月4日止，已使用4月，則本件折
    舊額為294元（元以下四捨五入），故上訴人就上開結帳工
    單所得請求之零件費為2,097元，至工資部分50,745元，則
    均得請求。則上訴人上訴請求之金額在52,842元之範圍內為
    有理由，逾此範圍之請求則為法所不許。
五、從而，上訴人本於侵權行為之法律關係，上訴請求被上訴人
    再給付之修理費，於52,842元及其及自起訴狀繕本送達之翌
    日即98年7月22日起，至清償日止按年息百分之5計算之法定
    遲延利息，為有理由，應予准許，逾上開之請求，即屬無據
    ，應予駁回。原審就上開應准許部分為上訴敗訴之判決，尚
    有未洽，上訴意旨指摘原判決不當，求予廢棄改判，為有理
    由，爰由本院予以廢棄改判，如主文第2項所示。至於上訴
    人之請求不應准許部分，原判決為上訴人敗訴之判決，並駁
    回其假執行之聲請，於法並無不合，上訴意旨求予廢棄改判
    ，為無理由，應駁回其上訴。
柒、本件事證已明，兩造其餘攻擊防禦方法及未經援用之證據，
    經本院審酌後，核與本件之結論，不生影響，爰不一一贅述
    ，附此敘明。
捌、據上論結，本件上訴為一部有理由，一部無理由，依民事訴
    訟法第436條之1第3項、第450條、第449條第1項、第79條，
    判決如主文。
中    華    民    國    99    年    5    月    19    日
                  民事第一庭    審判長法  官  李世貴
                                      法  官  許瑞東
                                      法  官  黎文德
以上正本證明與原本無異
不得上訴
中    華    民    國    99    年    5    月    19    日
                                      書記官  趙彬

司法院資訊處製作；財團法人民間司法改革基金會備份。
